ACORDAO-COMPLETO-2464196

ACÓRDÃO 6838/2021 ATA 13/2021 - SEGUNDA CÂMARA

VISTOS, relatados e discutidos estes autos que tratam da concessão de aposentadoria a servidores do Comando da Aeronáutica,
ACORDAM os Ministros do Tribunal de Contas da União, reunidos em Sessão da Segunda Câmara, diante das razões expostas pelo Relator, com fundamento nos artigos 71, III, da Constituição Federal de 1988; 1º, V, e 39, II, da Lei 8.443/1992; 1º, VIII, 259, II, 260, § 1º, e 262, § 2º, do Regimento Interno/TCU, em:
9.1 considerar ilegais os atos de concessão de aposentadoria a Luiz Fernandes da Silva, Jorge Paiva dos Santos e Francisco José Fernandes Ventura, negando-lhes registro; 
9.2 dispensar o ressarcimento das quantias indevidamente recebidas, presumida a boa-fé, consoante o disposto no Enunciado 106 da Súmula de Jurisprudência do TCU; 
9.3 determinar ao Comando da Aeronáutica, com base nos arts. 45 da Lei 8.443/1992, e 4º, I, da Resolução-TCU 315/2020, que:
9.3.1 faça cessar os pagamentos decorrentes do ato impugnado, comunicando ao TCU, no prazo de quinze dias, as providências adotadas, nos termos dos arts. 262, caput, do Regimento Interno do TCU e 8º, caput, da Resolução-TCU 206/2007; 
9.3.2 informe aos servidores inativos do teor deste acórdão, encaminhando ao TCU, no prazo de trinta dias, comprovantes da data de ciência pelos interessados, nos termos do art. 4º, § 3º, da Resolução-TCU 170/2004, alertando-os de que o efeito suspensivo proveniente de eventual interposição de recurso junto ao TCU não os exime da devolução dos valores indevidamente percebidos após a notificação, em caso de não provimento desse recurso;
9.3.3 adotadas as providências dos subitens acima, emita e disponibilize no sistema e-Pessoal, no prazo de 30 (trinta) dias, novo ato de concessão, escoimado da irregularidade apontada, nos termos do art. 262, § 2º, do Regimento Interno do TCU;
9.4 dar ciência deste acórdão ao Comando da Aeronáutica, informando que o teor integral poderá ser obtido no endereço eletrônico www.tcu.gov.br/acordaos;
9.5 restituir os autos à Sefip, para que monitore o cumprimento das determinações constantes do item 9.3 supra, e represente ao TCU em caso de não cumprimento das providências determinadas.

Aposentadoria. Atos de Aposentadoria da unidade emissora Comando da Aeronáutica, enviados ao TCU pela unidade de controle interno Centro de Controle Interno da Aeronáutica.

Segunda Câmara

Comando da Aeronáutica

3. Interessados: Luiz Fernandes da Silva (CPF XXX.999.103-XX), Jorge Paiva dos Santos (CPF XXX.856.257-XX) e Francisco José Fernandes Ventura (CPF XXX.198.207-XX)

13.1. Ministros presentes: Bruno Dantas (Presidente), Augusto Nardes, Aroldo Cedraz e Raimundo Carreiro (Relator).
13.2. Ministros-Substitutos presentes: Marcos Bemquerer Costa e André Luís de Carvalho.

RAIMUNDO CARREIRO

Este processo cuida da apreciação de atos de aposentadoria de servidores do Comando da Aeronáutica.
2. Reproduzo a seguir a instrução Sefip (peça 7) , ratificada pelo dirigente da unidade (peça 8) e pelo Ministério Público (peça 9) :
"INTRODUÇÃO
Trata-se de atos de aposentadoria, submetidos, para fins de registro, à apreciação do Tribunal de Contas da União (TCU) , de acordo com o art. 71, inciso III, da Constituição Federal.  Os atos foram cadastrados e disponibilizados ao TCU por intermédio do Sistema e-Pessoal, na forma do art. 2º e 4º da Instrução Normativa TCU 78/2018.
Os atos desse processo pertencem às seguintes unidades:
Unidade emissora: COMANDO DA AERONÁUTICA.
Unidade cadastradora:  COMANDO DA AERONÁUTICA.
Subunidade cadastradora: DIRETORIA DE ADMINISTRAÇÃO DE PESSOAL - DIRAP.
EXAME TÉCNICO
Procedimentos aplicados
Os procedimentos para exame, apreciação e registro de atos de pessoal encontram-se estabelecidos na Instrução Normativa TCU 78/2018 e na Resolução TCU 206/2007. Essas normas dispõem que os atos de pessoal disponibilizados por meio do e-Pessoal devem ser submetidos previamente a críticas automatizadas, com base em parâmetros predefinidos.
As críticas das informações cadastradas na etapa de coleta do ato foram elaboradas e validadas levando-se em conta as peculiaridades de cada ato. Os itens verificados nessa etapa são inerentes a dados cadastrais, fundamentos legais, mapa de tempo, ficha financeira, assim como eventuais ocorrências de acumulação. Trata-se de verificações abrangentes, minuciosas e precisas e sem a necessidade de ação humana e, portanto, menos suscetível a falhas. As críticas aplicadas estão discriminadas no sistema, no Menu e-Pessoal, opção 'Crítica', que podem ser acessadas mediante concessão de perfil específico a servidores do TCU responsáveis pela análise.
Além das críticas automatizadas, há verificação humana adicional no caso de haver alertas do sistema ou informações não formatadas, como esclarecimentos do gestor ou do controle interno.  
As críticas também consideram os registros do Sistema Integrado de Administração de Recursos Humanos (Siape) . O Siape disponibiliza informações atualizadas sobre as parcelas que integram os proventos, diferentemente, portanto, do e-Pessoal, que informa as parcelas no momento do registro do ato. 
Essa confrontação com o Siape fornece uma visão atual e verdadeira da situação, o que permite descaracterizar irregularidades e inconsistências que, embora constantes do e-Pessoal, já foram corrigidas.
As verificações detectadas nos atos encontram-se discriminadas na aba de pendências de cada ato no sistema e-Pessoal, bem como nos espelhos dos atos contemplados por esta instrução.
Exame das Constatações
Ato: 44162/2018 - Interessado: LUIZ FERNANDES DA SILVA - CPF: XXX.999.103-XX
Parecer do Controle Interno: considerar o ato Legal.
Constatação e análise: 
1.1.1. A categoria de tempo ponderado (Atividades perigosas, insalubres ou penosas) não está amparada na jurisprudência do TCU, pois não foi deferida para 'Profissional de saúde com profissão regulamentada', ou para servidor com Regime jurídico anterior à Lei 8.112/1990 diferente de CLT ou posterior a 11/12/1990.
Justificativa do Gestor de Pessoal: Não há. Verificação efetuada no âmbito do TCU.
Análise do Controle Interno:  Não há. Verificação efetuada no âmbito do TCU.
Análise da Equipe Técnica:
Compulsando a documentação anexada ao ato, não se verifica a existência do laudo pericial atestando as condições insalubres. Portanto, resta maculada a averbação de tempo em apreço.
O detalhamento da inconsistência acima elencada encontra-se no anexo II dessa instrução. 
Encaminhamento do ato: 
Considerar ILEGAL e recusar registro do ato de Aposentadoria de LUIZ FERNANDES DA SILVA do quadro de pessoal do órgão/entidade COMANDO DA AERONÁUTICA, com base nos arts. 71, inciso III, da Constituição Federal, 1º, inciso V, e 39, inciso II, da Lei 8.443/1992 e 260, § 1º, do Regimento Interno.
Com fulcro no art. 262, caput, do Regimento Interno deste Tribunal, determinar ao órgão/entidade COMANDO DA AERONÁUTICA que: 
informe o teor do acórdão que vier a ser prolatado, encaminhando ao TCU, no prazo de trinta dias, comprovante da data de ciência pelo interessado, nos termos do art. 4º, § 3º, da Resolução TCU 170/2004.
dispense a devolução dos valores indevidamente recebidos de boa-fé até a data da ciência do órgão/entidade COMANDO DA AERONÁUTICA, do acórdão que vier a ser proferido, com base no Enunciado 106 da Súmula da Jurisprudência do TCU.
faça cessar todo e qualquer pagamento relativo ao ato impugnado de LUIZ FERNANDES DA SILVA, no prazo máximo de quinze dias, contados da ciência da decisão deste Tribunal, sob pena de ressarcimento das quantias pagas após essa data pelo responsável.
Ato: 61399/2018 - Interessado: JORGE PAIVA DOS SANTOS - CPF: XXX.856.257-XX
Parecer do Controle Interno: considerar o ato Legal.
Constatação e análise: 
1.1.2. A categoria de tempo ponderado (Atividades perigosas, insalubres ou penosas) não está amparada na jurisprudência do TCU, pois não foi deferida para 'Profissional de saúde com profissão regulamentada', ou para servidor com Regime jurídico anterior à Lei 8.112/1990 diferente de CLT ou posterior a 11/12/1990.
Justificativa do Gestor de Pessoal: Não há. Verificação efetuada no âmbito do TCU.
Análise do Controle Interno:  Não há. Verificação efetuada no âmbito do TCU.
Análise da Equipe Técnica:
Compulsando a documentação anexada ao ato, não se verifica a existência do laudo pericial atestando as condições insalubres. Portanto, resta maculada a averbação de tempo em apreço.
O detalhamento da inconsistência acima elencada encontra-se no anexo II dessa instrução. 
Encaminhamento do ato: 
Considerar ILEGAL e recusar registro  do ato de Aposentadoria de JORGE PAIVA DOS SANTOS do quadro de pessoal do órgão/entidade COMANDO DA AERONÁUTICA, com base nos arts. 71, inciso III, da Constituição Federal, 1º, inciso V, e 39, inciso II, da Lei 8.443/1992 e 260, § 1º, do Regimento Interno.
Com fulcro no art. 262, caput, do Regimento Interno deste Tribunal, determinar ao órgão/entidade COMANDO DA AERONÁUTICA que: 
informe o teor do acórdão que vier a ser prolatado, encaminhando ao TCU, no prazo de trinta dias, comprovante da data de ciência pelo interessado, nos termos do art. 4º, § 3º, da Resolução TCU 170/2004.
dispense a devolução dos valores indevidamente recebidos de boa-fé até a data da ciência do órgão/entidade COMANDO DA AERONÁUTICA, do acórdão que vier a ser proferido, com base no Enunciado 106 da Súmula da Jurisprudência do TCU.
faça cessar todo e qualquer pagamento relativo ao ato impugnado de JORGE PAIVA DOS SANTOS, no prazo máximo de quinze dias, contados da ciência da decisão deste Tribunal, sob pena de ressarcimento das quantias pagas após essa data pelo responsável.
Ato: 75619/2018 - Interessado: FRANCISCO JOSE FERNANDES VENTURA - CPF: XXX.198.207-XX
Parecer do Controle Interno: considerar o ato Legal.
Constatação e análise: 
1.1.3. A categoria de tempo ponderado (Atividades perigosas, insalubres ou penosas) não está amparada na jurisprudência do TCU, pois não foi deferida para 'Profissional de saúde com profissão regulamentada', ou para servidor com Regime jurídico anterior à Lei 8.112/1990 diferente de CLT ou posterior a 11/12/1990.
Justificativa do Gestor de Pessoal: Não há. Verificação efetuada no âmbito do TCU.
Análise do Controle Interno:  Não há. Verificação efetuada no âmbito do TCU.
Análise da Equipe Técnica:
Compulsando a documentação anexada ao ato, não se verifica a existência do laudo pericial atestando as condições insalubres. Portanto, resta maculada a averbação de tempo em apreço.
O detalhamento da inconsistência acima elencada encontra-se no anexo II dessa instrução. 
Encaminhamento do ato: 
Considerar ILEGAL e recusar registro do ato de Aposentadoria de FRANCISCO JOSE FERNANDES VENTURA do quadro de pessoal do órgão/entidade COMANDO DA AERONÁUTICA, com base nos arts. 71, inciso III, da Constituição Federal, 1º, inciso V, e 39, inciso II, da Lei 8.443/1992 e 260, § 1º, do Regimento Interno.
Com fulcro no art. 262, caput, do Regimento Interno deste Tribunal, determinar ao órgão/entidade COMANDO DA AERONÁUTICA que: 
informe o teor do acórdão que vier a ser prolatado, encaminhando ao TCU, no prazo de trinta dias, comprovante da data de ciência pelo interessado, nos termos do art. 4º, § 3º, da Resolução TCU 170/2004.
dispense a devolução dos valores indevidamente recebidos de boa-fé até a data da ciência do órgão/entidade COMANDO DA AERONÁUTICA, do acórdão que vier a ser proferido, com base no Enunciado 106 da Súmula da Jurisprudência do TCU.
faça cessar todo e qualquer pagamento relativo ao ato impugnado de FRANCISCO JOSE FERNANDES VENTURA, no prazo máximo de quinze dias, contados da ciência da decisão deste Tribunal, sob pena de ressarcimento das quantias pagas após essa data pelo responsável.
CONCLUSÃO
A abrangência e a profundidade das verificações levadas a efeito fundamentam convicção de que os atos 61399/2018, 75619/2018 e 44162/2018 podem ser apreciados pela ilegalidade, em razão das irregularidades apontadas no item Exame das Constatações desta instrução, que representam afronta à legislação e à jurisprudência de referência.
Os aludidos atos deram entrada neste Tribunal há menos de cinco anos, não sendo aplicável, portanto, o procedimento de contraditório e ampla defesa determinado pelo Acórdão 587/2011-TCU-Plenário.
PROPOSTA DE ENCAMINHAMENTO
Ante o exposto, com fundamento no art. 71, inciso III, da Constituição Federal, no art. 1º, inciso V, e art. 39, incisos I e II, da Lei 8.443/1992, no art. 260 do Regimento Interno do Tribunal de Contas da União, propõe-se: 
Considerar ILEGAIS e recusar registro dos atos de Aposentadoria de JORGE PAIVA DOS SANTOS, FRANCISCO JOSE FERNANDES VENTURA e LUIZ FERNANDES DA SILVA do quadro de pessoal do órgão/entidade COMANDO DA AERONÁUTICA, com base nos arts. 71, inciso III, da Constituição Federal, 1º, inciso V, e 39, inciso II, da Lei 8.443/1992 e 260, § 1º, do Regimento Interno.
Com fulcro no art. 262, caput, do Regimento Interno deste Tribunal, determinar ao órgão/entidade COMANDO DA AERONÁUTICA que: 
informe o teor do acórdão que vier a ser prolatado, encaminhando ao TCU, no prazo de trinta dias, comprovante da data de ciência pelos interessados, nos termos do art. 4º, § 3º, da Resolução TCU 170/2004.
dispense a devolução dos valores indevidamente recebidos de boa-fé até a data da ciência do órgão/entidade COMANDO DA AERONÁUTICA, do acórdão que vier a ser proferido, com base no Enunciado 106 da Súmula da Jurisprudência do TCU.
faça cessar todo e qualquer pagamento relativo aos atos impugnados de JORGE PAIVA DOS SANTOS, FRANCISCO JOSE FERNANDES VENTURA e LUIZ FERNANDES DA SILVA, no prazo máximo de quinze dias, contados da ciência da decisão deste Tribunal, sob pena de ressarcimento das quantias pagas após essa data pelo responsável."
É o Relatório.

não há

Procurador Júlio Marcelo de Oliveira

APOSENTADORIA. CONTAGEM ESPECIAL DE TEMPO PARA FINS DE APOSENTADORIA DE SERVIDORES QUE TRABALHARAM EM CONDIÇÕES INSALUBRES QUANDO ESTAVAM NO REGIME CELETISTA (ANTES DA LEI 8.112/1990). NECESSIDADE, PARA CARGOS DE NATUREZA ADMINISTRATIVA, DE APRESENTAÇÃO DE LAUDO PERICIAL QUE ATESTE A EFETIVA EXISTÊNCIA DE RISCO OU DE AGENTES NOCIVOS À SAÚDE NO LOCAL DE TRABALHO. ILEGALIDADE. NEGATIVA DE REGISTRO. COMUNICAÇÕES.

APOSENTADORIA (APOS)

Inicialmente, registro que atuo nos presentes autos por força de sorteio, conforme termo juntado à peça 1.
2. Apreciam-se, nesta ocasião, atos de aposentadoria em favor de servidores do Comando da Aeronáutica.
3. A Sefip, com a concordância do Ministério Público, propõe considerar ilegais os três atos em exame, em razão de o tempo ponderado em decorrência do exercício de atividades perigosas, insalubres ou penosas não estar amparado na jurisprudência do TCU. A unidade técnica constatou que não há, nos autos, laudo pericial atestando as condições insalubres das atividades dos interessados.
4. Das informações dos atos de peças 3-5, percebo que os três servidores ingressaram em seus cargos em 1985 e 1986, tendo migrado do regime da consolidação das Leis Trabalhista para o Regime dos Servidores Públicos. Quando de suas inativações, foi feita a contagem ponderada de tempo, em razão de suposta atividade perigosa, insalubre ou penosa até a edição da antes da edição da Lei 8.112/1990.
5. A jurisprudência deste Tribunal se consolidou no sentido de ser possível a contagem especial de tempo para fins de aposentadoria de servidores que trabalharam em condições insalubres quando estavam no regime celetista (antes da Lei 8.112/1990) . No entanto, para cargos de natureza administrativa, exige-se a apresentação de laudo pericial que ateste a efetiva existência de risco ou de agentes nocivos à saúde no local de trabalho. Esse entendimento baseia-se essencialmente nos dois julgados apresentados a seguir.
6. Mediante o Acórdão 2008/2006-TCU-Plenário, relator Ministro Walton Alencar Rodrigues, esta Corte, em sede de consulta, estabeleceu o seguinte:
"O servidor público que exerceu, como celetista, no serviço público, atividades insalubres, penosas e perigosas, no período anterior à vigência da Lei 8.112/1990, tem direito à contagem especial de tempo de serviço para efeito de aposentadoria; todavia, para o período posterior ao advento da Lei 8.112/1990, é necessária a regulamentação do art. 40, § 4º, da Constituição Federal, que definirá os critérios e requisitos para a respectiva aposentadoria;" (Grifos acrescidos) .
7. Mais recentemente, por meio do Acórdão 911/2014-TCU-Plenário, relator Ministro Benjamin Zymler, este Tribunal adotou o entendimento de que, para cargos de natureza administrativa, o tempo de atividade insalubre exercido antes do advento da Lei 8.112/1990 deve ser comprovado. Conforme a deliberação, isso pode ser feito pela "apresentação de certidão do INSS, da qual conste a concessão do tempo de atividade insalubre" ou, "alternativamente, a título de racionalidade administrativa, o órgão poderá ele próprio averbar o tempo especial, desde que amparado em laudo emitido pelo ministério do trabalho, ou de profissional por ele cadastrado, que ateste as condições nas quais a atividade do servidor era exercida".
8. Ressalto que essa linha foi seguida nos Acórdão 24/2021-TCU-Segunda Câmara, de minha relatoria, 6.192/2020-TCU-2ª Câmara, relator Ministro-Substituto André Luís de Carvalho, 11.488/2019-TCU-1ª Câmara, relator Ministro Walton Alencar Rodrigues, e 5.003/2019-TCU-2ª Câmara, relatora Ministra Ana Arraes.
9. No caso em exame, Luiz Fernandes da Silva ocupava o cargo de auxiliar operacional de serviços diversos; Jorge Paiva dos Santos, de motorista oficial; e Francisco José Fernandes Ventura, de técnico em eletrônica e telecomunicações. Penso que apenas a denominação dos cargos não permite presumir que estavam relacionados a atividades perigosas, insalubres ou penosas.
10. Portanto, tendo em vista a ausência de laudo que comprove o exercício de atividades dessa natureza, acolho a proposta da Sefip, que teve a anuência do Ministério Público, de considerar ilegais as concessões de aposentadoria em apreço, negando-lhes o registro.
Assim sendo, voto por que seja aprovado o acórdão que ora submeto a este Colegiado.
TCU, Sala das Sessões, em 27 de abril de 2021.
RAIMUNDO CARREIRO 
Relator